【裁判字號】    99,簡上,20
【裁判日期】    991215
【裁判案由】    分配表異議之訴
【裁判全文】
臺灣苗栗地方法院民事判決              99年度簡上字第20號
上  訴  人  阮美珍阮楊金珠之.
            阮美香阮楊金珠之.
共      同
訴訟代理人  黃英傑律師
複  代理人  蔡玉婷
被  上訴人  陳明月
訴訟代理人  黃興宗
上列當事人間請求分配表異議之訴事件，上訴人對中華民國99年
3 月31日本院苗栗簡易庭98年度苗簡字第670 號第一審判決提起
上訴，本院於民國99年11月24日言詞辯論終結，判決如下：
    主  文
上訴駁回。
第二審訴訟費用由上訴人負擔。
    事實及理由
一、按當事人死亡者，訴訟程序在有繼承人、遺產管理人或其他
    依法令應續行訴訟之人承受其訴訟以前當然停止；又第168
    條至第172 條及前條所定之承受訴訟人，於得為承受時，應
    即為承受之聲明。聲明承受訴訟，應提出書狀於受訴法院，
    由法院送達於他造，民事訴訟法第168 條、第175 條第1 項
    、第176 條分別定有明文。查上訴人阮楊金珠於民國99年6
    月25日死亡，其繼承人為阮美珍、阮美香，有戶籍謄本在卷
    可稽，其等具狀聲明承受訴訟，並由本院合法送達被上訴人
    ，核與前開規定相符，應予准許。
二、上訴人主張：被上訴人於83年12月24日以訴外人黃興宗為連
    帶保證人向上訴人借款新台幣（下同）50萬元，借款期間自
    83年12月24日起至84年1 月23日止，約定利息及遲延利息為
    每月15,000元（即每百元每日一角計算之利息），違約金20
    萬元。至於「另加按本金每百元每日一角計算之違約金」，
    乃實質遲延利息之約定。本件雖抵押權設定契約書關於利息
    及遲延利息之記載為「無」，惟按利息及遲延利息因法律規
    定而生，當事人縱未約定，亦未登記，仍為抵押權所擔保之
    範圍；至利息及遲延利息約定為無，並非當然可解釋為免除
    該利息之特約（最高法院86年度台上字第2769號判決意旨參
    照）。是不得以上開抵押權設定契約書之記載而認定兩造間
    有免除利息及遲延利息之約定。況兩造非親非故，上訴人豈
    有平白貸與被上訴人50萬元鉅資，而毫無收取利息及遲延利
    息之理。又上開抵押權設定登記契約書於「聲請登記以外之
    約定事項」欄內約定有「交付利息日期及方法：每月日以前
    支付利息乙次，如有乙次逾期不履行者，視為全部到期論，
    義務人及債務人無異議... 」。被上訴人於本院97年度訴字
    第358 號上訴狀及原審起訴狀中均承認曾給付利息每月
    15,000元，共12個月，總計18萬元等語，亦與上述抵押權設
    定契約書所載相同，是本件之遲延利息應依年息36％即每百
    元日息1 角計算，不應僅依土地登記謄本對抵押權利息及遲
    延利息登記為「無」，即逕認兩造間有免除利息之約定。至
    違約金20萬元部分，考量被上訴人自84年12月24日起至97
    年7 月6 日未清償分文之情形，約定20萬元之違約金並無過
    高。是以，抵押權設定契約書中「另加按本金每百元每日壹
    角計算之違約金」之約定，乃類似遲延利息之約款，其性質
    上實屬遲延利息，不應援引民法第252 條之規定為違約金之
    酌減。縱認屬違約金之約定，衡諸被上訴人於83年12月24日
    借款50萬元，至97年7 月7 日前未償分文等情，其違約金約
    定並無過高，況被上訴人如按期清償，則上訴人可將資金借
    予他人取得相當之利息或遲延利息，故原審將「另加按本金
    每百元每日壹角計算之違約金」認定係損害賠償性質之違約
    金，並將違約金減至年息2 ％，對上訴人實屬過苛。本件如
    以年息36％計算利息及遲延利息，被上訴人尚欠上訴人
    2,047,500 元；倘依年息36％計算已收利息及遲延利息，未
    收遲延利息改依民法第20 5條規定以年息20％計算，則被上
    訴人尚欠上訴人1,404, 166元，均逾本院97年度執字第
    11505 號分配表所載應分配與上訴人之1, 141,580元，故被
    上訴人之訴顯無理由。並聲明：原判決廢棄，被上訴人第一
    審之訴駁回。
三、被上訴人則以：其於83年12月間向上訴人借款50萬元，並於
    83年12月30日將所有坐落苗栗縣後龍鎮○○段845 地號土地
    應有部分12/32 設定55萬元之抵押權與上訴人，並由其配偶
    黃興宗簽發面額分別為50萬元、20萬元之本票二張交付上訴
    人。兩造間就系爭借款並無利息之約定，「另加按本金每百
    元每日壹角計算之違約金」乃違約金之約定，已據兩造明確
    記載於抵押權設定契約書上之違約金欄內。當時代辦本件借
    款之卓代書表示除本金50萬元外再加一成5 萬元即可塗銷抵
    押權，惟被上訴人給付55萬元與上訴人後，上訴人並未塗銷
    系爭抵押權，反向本院主張被上訴人尚積欠違約金未清償，
    而查封拍賣被上訴人之土地。本院97年度執字第11505 號執
    行事件於98年12月17日製作之分配表將上訴人主張之違約金
    2,574, 02 7 元列入分配，實屬過高，應予酌減。而上訴人
    於被上訴人屆期未清償時，本得拍賣抵押物取償，然上訴人
    未為之，放任十幾年後方聲請拍賣抵押物，致使違約金額計
    算升高，顯為謀取不當利益等語，資為抗辯。並聲明：上訴
    駁回。
四、上訴人主張兩造間就系爭借款有約定利息及遲延利息應按每
    百元每日壹角計算，而系爭抵押權設定契約書上所載「另加
    按本金每百元每日一角計算之違約金」並非關於違約金之約
    定，乃關於上開利息之約定云云，為被上訴人所否認，並以
    前詞置辯。經查，依系爭抵押權設定契約書所載，兩造於「
    利息」及「遲延利息」欄內均約定「無」，於「違約金」欄
    內則約定「新台幣貳拾萬元正另加按本金每百元每日壹角計
    算之違約金」，上開文字記載明確，並無辭句模糊或文意模
    稜兩可之情形，應認兩造間就系爭借款之利息、遲延利息及
    違約金已約明無疑。又上開約定之內容並無違反公序良俗、
    強制規定，或顯然違反誠信原則之情形，則兩造當事人即應
    受上開契約約定之拘束。是應認兩造間就系爭借款係約定不
    計利息或遲延利息，違約金則係20萬元及另按每百元每日一
    角計算。則上訴人主張兩造間有約定利息且為「按本金每百
    元每日壹角計算」等情，即無可取。上訴人雖另主張上開抵
    押權設定登記契約書於「聲請登記以外之約定事項」欄內約
    定有「交付利息日期及方法：每月日以前支付利息乙次，如
    有乙次逾期不履行者，視為全部到期論... 」，而被上訴人
    前自承認曾給付利息每月15,000元，共12個月，總計18萬元
    等語，核與上述抵押權設定契約書所載相同，足見每百元日
    息1 角計算之約定乃關於遲延利息之約定云云。惟查，兩造
    既將「另加按本金每百元每日壹角計算之違約金」之約定記
    載於違約金欄內，而於利息及遲延利息欄內明確記載「無」
    ，如前所述，即應認上開「按每百元每日壹角計算」係違約
    金之約定，不因被上訴人嗣後於清償時誤認為係利息，或用
    語稱之為利息，而變更其本為違約金之性質。何況上訴人於
    原審及聲請拍賣抵押物裁定時，自始至終均主張兩造間並無
    約定利息，而違約金係以20萬元另加按本金每百元每日壹角
    計算等語，此均據本院調卷核閱屬實，其於上訴後本院審理
    時一反前情主張「另加按本金每百元每日壹角計算」乃兩造
    間關於利息之約定云云，復未提出其他相關證據以實其說，
    其主張即難以憑信。
五、按當事人得約定債務人於債務不履行時，應支付違約金。違
    約金，除當事人另有訂定外，視為因不履行而生損害之賠償
    總額。其約定如債務人不於適當時期或不依適當方法履行債
    務時，即須支付違約金者，債權人除得請求履行債務外，違
    約金視為因不於適當時期或不依適當方法履行債務所生損害
    之賠償總額，修正後之民法第250 條定有明文（88年4 月21
    日修正，89年5 月5 日施行，又民法債編施行法第18條明定
    ：民法第250 條至第253 條之規定，於民法債編施行前約定
    之違約金，亦適用之）。次按，違約金有損害賠償性質違約
    金及懲罰性質違約金之區別，其效力各自不同，前者以違約
    金作為債務不履行所生損害之賠償總額，後者以強制債務之
    履行為目的，為確保債權效力所定之強制罰，於債務人不履
    行時，債權人除得請求支付違約金外，並得請求履行債務，
    或不履行之損害賠償，而當事人約定之違約金究屬何者，應
    依當事人之意思定之，如依契約文字及立約時之客觀情事不
    足以認為當事人之真意為懲罰性違約金之約定者，則依民法
    第250 條第2 項規定，視為賠償性之違約金。本件兩造僅就
    違約金部分訂有明文約定，至於利息部分則約定為無，而觀
    之兩造間關於違約金之約定為「20萬元及另加按本金每百元
    每日壹角計算之違約金」，可知兩造除約定固定數額20萬元
    外，另有「另加按本金每百元每日壹角計算之違約金」之類
    似遲延利息約款之約定方式，參以本件借款兩造並未於抵押
    權設定契約中約定遲延利息，因此，本院認為上開違約金之
    約定應具有損害賠償額預定之性質，應屬損害賠償性質之違
    約金無誤。
六、末按約定之違約金額過高者，法院得減至相當之數額，民法
    第252 條定有明文。故約定之違約金苟有過高情事，法院即
    得依此規定核減至相當之數額，法院得以職權為之，亦得由
    債務人訴請法院核減，至於是否相當，即須依一般客觀事實
    ，社會經濟狀況及當事人所受損害情形，以為斟酌之標準（
    最高法院79年台上字第1612號判例、79年台上字第1915號判
    例參照）。經查，本件兩造間違約金之約定具有損害賠償額
    預定之性質，已如前述，而本件債權原本僅為50萬元，如按
    每百元每日壹角（即年息36％）計算出之違約金金額，依系
    爭分配表所載為2,374,027 元，加計兩造約定之違約金固定
    金額20萬元後，合計總金額為2,574,027 元，高達債權原本
    之5 倍餘，明顯不合常理。又被上訴人向上訴人借款時，業
    已提供坐落苗栗縣後龍鎮○○段845 地號土地應有部分12/3
    2 設定55萬元之抵押權以供擔保。是上訴人於清償期屆至仍
    未獲清償時，理應及時向法院聲請聲請拍賣抵押物求償，以
    避免該借款無法收回繼續利用而導致損害繼續擴大，然上訴
    人卻遲遲未為之，放任13年餘，遲至97年6 月間始向本院聲
    請裁定拍賣抵押物求償。顯見上訴人於此段期間所受損失應
    甚為輕微，否則豈會放任原告未清償借款之違約狀態繼續下
    去。參酌目前國內經濟景氣尚屬低迷狀態，市場之存款利率
    大多低於年息5 ％以下。本院認為本件違約金以年息36％計
    算顯然過高，應予酌減至年息2 ％，始為適當。上訴人主張
    以2 ％計算對其過於嚴苛云云，尚非可採。依此計算上訴人
    之違約金債權，自84年1 月23日起算至97年7 月8 日止，共
    計49 16 日，以本金50萬元計算，應為134,685 元（計算式
    ：50萬元×2 ％÷365 日×49 16 日＝134,685 元，元以下
    四捨五入），加上兩造約定之違約金固定金額20萬元後，共
    計334,685 元。而被上訴人前已清償55萬元，該款項依法應
    先抵充利息，其次再抵充本金，最後再抵充違約金，惟因本
    件兩造間並無利息之約定，因此上開金額即應抵充本金50萬
    元，剩餘之5 萬元則用以抵償違約金。準此，上開違約金債
    權334,685 元，於扣除5 萬元後，剩餘之284,685 元始得列
    入分配與上訴人，逾上開金額之違約金即應予剔除，不得列
    入分配。
七、從而，被上訴人主張本院97年度執字第11505 號強制執行事
    件於98年12月17日製作之分配表中，就上訴人分配所得之金
    額1,152,000 元，應減為295,105 元（內含執行費用10,420
    元，亦即執行費用10420 元＋違約金284685元＝295105元）
    ，剩餘856,895 元應分配予被上訴人，為有理由，應予准許
    ，逾此部分之請求為無理由，應予駁回。原審據此為被上訴
    人一部勝訴、一部敗訴之判決，於法並無不合。上訴意旨指
    摘原判決不當，求予廢棄改判，為無理由，應予駁回。
八、本件事證已臻明確，兩造其餘攻擊防禦方法及所提證據資料
    ，經核均與判決結果無影響，爰不逐一論述，附此敘明。
六、據上論結，本件上訴為無理由，依民事訴訟法第436 條之1
    第3項 、第449 條第1 項、第78條，判決如主文。
中    華    民    國    99    年    12    月    15    日
                  民事庭審判長法  官  宋國鎮
                              法  官  王萬金
                              法  官  楊中琪
以上正本係照原本作成
不得上訴
                              書記官  李曉君
中    華    民    國    99    年    12    月    15    日

司法院資訊處製作；財團法人民間司法改革基金會備份。
